【裁判字號】    89,易,274
【裁判日期】    900725
【裁判案由】    詐欺
【裁判全文】
臺灣臺東地方法院刑事判決                          八十九年度易字第二七四號
    公  訴  人  臺灣台東地方法院檢察署檢察官
    被      告  甲○○
右列被告因詐欺案件，經檢察官提起公訴（八十八年度偵字第二三三六號），本院
判決如左：
    主  文
甲○○無罪。
    理  由
一、公訴意旨詳如附件之起訴書所載。
二、按犯罪事實應依證據認定之，無證據不得推定其犯罪事實；又不能證明被告犯罪
    者，應諭知無罪之判決，刑事訴訟法第一百五十四條、第三百零一條第一項前段
    分別定有明文。又刑法第三百三十九條第一項之詐欺罪之成立，以意圖為自己或
    第三人不法所有，以詐術使人將本人或第三人之物交付為要件。所謂以詐術使人
    交付，必須被詐欺人因其詐術而陷於錯誤，若其所用方法，不能認為詐術，亦不
    致使人陷於錯誤，即不構成該罪，最高法院四十六年台上字第二六０號著有判例
    可資參照。再刑法第三百三十九條第一項之詐欺取財罪，係以行為人自始具有不
    法所有之意圖為其要件，既為判斷犯罪是否成立及何時成立之前提，自須根據積
    極證據加以認定，但民事債務人未依債之本旨履行，在一般社會生活經驗上可能
    之原因非一，即使在債之關係成立之後惡意遲延給付甚或不為給付，倘無足以證
    明行為人原已具有圖得不法利益之其他具體事證，仍然僅屬單純之民事債權債務
    糾紛。由於刑事被告依法並無自證無罪之義務，根據刑事訴訟法第一百五十四條
    規定，除非訴訟上確有超越合理懷疑之證據足可證明被告意圖不法利益，自難僅
    憑事後債信違反之客觀事態推定被告原有詐欺取財之犯意。
三、本件公訴人認被告甲○○涉有詐欺罪嫌，係以被告明知己無資力，仍向告訴人乙
    ○○及案外人丁○○表示願承擔丁○○之銀行貸款及代償丁○○積欠告訴人之債
    務，做為支付購買台東市○○街四十七號房屋之價金，並先提出新台幣（下同）
    十三萬元償還銀行利息以取信告訴人及丁○○，並於民國八十七年三月二十五日
    交付一百三十七萬元之本票予告訴人，請求告訴人塗銷第二順位抵押權，致告訴
    人陷於錯誤而交付抵押權權狀、債務清償證明等證件，供被告辦理塗銷抵押權，
    被告嗣於臺灣臺東地方法院檢察署八十七年度偵字第一二五九號案件偵查中及本
    院八十七年度東簡字第二一三號事件審理中表示一百三十七萬元已清償完畢，致
    告訴人求償債權無門，始知受騙為論據；訊據被告固不否認以承擔丁○○之銀行
    貸款及積欠告訴人之債務做為房屋價金，並已支付十三萬元之銀行利息及交付一
    百三十七萬元之本票一紙予告訴人以清償借款，惟堅決否認有何詐欺犯行，辯稱
    ：一百三十七萬元之本票是太太靳意芳簽發的，伊有提一百六十萬元交給太太處
    理，伊只負責簽定房屋買賣契約，付款事宜皆是太太處理，原本以為太太已給付
    告訴人，後來告訴人一直追討，才懷疑償還否？因為此事，與太太爭執，又雙方
    多年無法溝通，直到告訴人與丁○○民事訴訟當證人時，我太太才確定告訴我錢
    尚未還，所以在民庭作證時我承認一百三十七萬元尚未還等語。
四、經查，關於本案如何償還告訴人債務及銀行貸款之事宜，皆由被告妻靳意芳負責
    ，表明已給付票款之存證信函亦係被告妻靳意芳所發，每每告訴人找被告追討，
    被告皆稱：是其妻在處理，會要其妻出面處理，被告可能不清楚錢是否已還，他
    未主動向我表示錢已清償，且於八十九年五月時，被告的確有在訴訟中作證其錢
    尚未清償等情，已據告訴人到庭陳述甚詳。又查，被告曾於八十七年四月二十日
    分別自其台灣銀行台東分行帳戶提領六十萬元，及其女梁仙芝同銀行帳戶提領一
    百萬元，有上開銀行存摺影本在卷，是被告稱其確有提領現金交付其妻處理債務
    一節，堪以採信，又本件之抵押權係於八十七年七月六日辦理塗銷，故被告係先
    提款準備償還債務，而後始辦理抵押權塗銷，再者，每當告訴人向被告追償時，
    被告並無否認債務，亦無推託塘塞或避而不見，均稱會找妻子處理，業經告訴人
    證述明確，可認被告並無為自己不法所有之意圖。雖被告曾於臺灣臺東地方法院
    檢察署八十七年度偵字第一二五九號案件偵查中及本院八十七年度東簡字第二一
    三號事件審理中表示一百三十七萬元已清償完畢，惟本件債務之處理係由被告妻
    靳意芳負責，亦係告訴人與被告妻靳意芳接洽，被告並不清楚處理狀況，當告訴
    人向被告追討時，被告仍須再向靳意芳詢問或請伊處理，嗣後被告並於法院中作
    證一百三十七萬元未清償，此情為告訴人所自承，核與被告所辯相符，顯見被告
    確係出於主觀上之誤認，始於上開訴訟中做錯誤之陳述，自始並無欺騙告訴人之
    意思。告訴人復於偵查中稱：因先就丙○○的六筆土地查封，才同意塗銷抵押權
    （見偵卷第一五三頁背面），再經本院質之告訴人為何將抵押權權狀、債務清償
    證明等證件交被告辦理抵押權塗銷？答稱：當時因被告妻有開本票給我，且丙○
    ○的土地被我查封，認為債權有保障，才讓被告去辦塗銷等語，故告訴人就塗銷
    抵押權後債權能否獲清償一事已自行評估風險，始交付相關證件，實難因事後被
    告尚未給付一百三十七萬元，而推論被告有施用詐術之行為，致告訴人陷於錯誤
    而交付證件供辦理抵押權塗銷。按刑法第三百三十九條第一項之詐欺取財罪，係
    以行為人自始具有不法所有之意圖為其要件，倘債之關係成立後之惡意遲延給付
    甚或不為給付，自其對債務人意思狀態觀察，若無足以證明行為人原已具有圖得
    不法利益之其他具體事證，仍然僅屬單純之民事債權債務糾紛，已如前述，公訴
    意旨以被告於承擔銀行貸款及丁○○債務時已無資力，事後又未清償一百三十七
    萬元之票款為據，遽認被告於簽訂房屋買賣契約之初即有詐欺犯行，容有誤會，
    本件實屬民事糾葛，告訴人亦於本院調查時表明已透過民事訴訟解決債務，被告
    已無欠錢，不願追究（見本院九十年六月二十一日筆錄）等語。綜上所述，刑事
    被告依法並無自證無罪之義務，而公訴意旨所憑事證無從形成被告有罪之確信，
    此外，復查無其他積極事證足以證明被告確有詐欺犯行，其犯罪不能證明，揆諸
    前揭說明，應為被告無罪諭知之判決。
據上論斷，應依刑事訴訟法第三百零一條第一項判決如主文。
中      華      民      國      九十      年      七      月   二十五   日
                                  臺灣臺東地方法院刑事庭
                                      審判長法官  蔡勝雄
                                            法官  陳兆翔
                                            法官  黃怡玲
右正本證明與原本無異。
如不服本判決，應於判決送達後十日內向本院提出上訴狀。（須附繕本）
「切勿逕送上級法院」
                                          書記官  王敏玉
中      華      民      國      九十    年      七      月    二十六    日


司法院資訊處製作；財團法人民間司法改革基金會備份。
